最　高　行　政　法　院　判　決
　　　　　　　　　　　　　　　　　　 96年度判字第01555號
再 審原 告　達順機械股份有限公司
代　表　人　甲○○
再 審被 告　財政部臺灣省中區國稅局
代　表　人　乙○○
上列當事人間因營利事業所得稅事件，再審原告對於中華民國94
年5月31日本院94年度判字第732號判決，提起再審之訴，其中關
於行政訴訟法第273條第1項第1款部分，本院判決如下：
　　主  文
再審之訴駁回。
再審訴訟費用由再審原告負擔。
　　理  由
一、再審原告民國（以下同）89年度營利事業所得稅結算申報，
    列報營業收入淨額新臺幣（以下同）25,037,159元，全年所
    得額1,503,820元，經再審被告所屬沙鹿稽徵所按同業利潤
    標準核定全年所得額2,515,863元，應補稅額253,010元。再
    審原告不服，申經復查，未獲變更，循序提起訴願、行政訴
    訟及上訴，經臺中高等行政法院（以下簡稱原審）92年度訴
    字第834號判決（以下簡稱原審判決）及本院94年度判字第7
    32號判決（以下簡稱原判決）駁回。再審原告以原判決有行
    政訴訟法第273條第1項第1款再審事由，對之提起再審之訴
    。
二、再審原告起訴意旨略以：（一）再審原告於90年5月14日申
    報89年度營利事業所得稅，於同年7月間因桃芝颱風侵襲浸
    水，機器設備、原物料、辦公設備及帳冊遭受重大損害或流
    失，於同年8月22日向稽徵機關報備災害損失，上述情形與
    本院55年判字第347號判例之情形相同，原判決並未認真審
    視再審原告所述之實情，是有未斟酌足以影響判決重要證物
    之情形；而再審原告向稽徵機關報備災害損失時，雖只列報
    損失機器設備4台及原物料1批，未列帳簿憑證流失，乃因再
    審被告之申請書上之標頭是列名固定資產及設備報廢或災害
    申請書，未列有帳簿憑證部分所致；且再審原告於91年8月1
    9日提出陳情書，主張上述情形應依營利事業所得稅查核準
    則第11條第2項及第3項之規定核定，且該規定的說明只要關
    係所得額之全部或一部憑證因遭受不可抗力之災害損失而損
    失，皆可依該規定辦理，詎再審被告未到場勘查，不查實情
    在先，日後又以再審原告申報損失時，未說明帳簿憑證滅失
    ，而推論再審原告之帳簿憑證未遺失，捨行為時（以下同）
    營利事業所得稅查核準則第11條第2項及第3項規定，而依所
    得稅法第83條規定，按同業利潤標準核定再審原告89年度營
    利事業所得稅額，適用法令實有錯誤；況營利事業所得稅查
    核準則係核定營利事業所得之依據，而非依行為時（以下同
    ）稅捐稽徵機關管理營利事業會計帳簿辦法來核定所得，原
    判決適用法規顯有錯誤。（二）再審原告於90年5月14日向
    再審被告申報89年度營利事業所得稅結算申報，經再審被告
    蓋收件章認可，之後於90年7月間發生桃芝颱風，絕非原判
    決所指結算申報前再審原告之帳簿憑證即已損失，故原判決
    認本件不適用本院55年判字第347號判例，純屬不知結算申
    報之流程，而有所誤解，況再審原告於90年8月間申報災害
    損失，提出臺中縣消防局第五大隊幼獅分隊救災紀錄及照片
    為憑，為再審被告所不爭執，故本件引用該判例，絕非斷章
    取義，依所得稅法第83條規定核定再審原告89年度營利事業
    所得稅，絕非妥適，而應依營利事業所得稅查核準則第11條
    第2項及第3項規定辦理。（三）再審原告於原審辯論庭時指
    出依所得稅法第10條之規定，再審原告之公司執照登記所在
    地與工廠設籍所在地雖不同，惟再審原告辦公室所在地如會
    計、業務等全集中於工廠，哪有規定營業必須在公司執照登
    記所在地，生產工廠就不能設營業辦公室，實有違公司自治
    原則，再審被告若有異議，應予詢問其內部營業稅管區服務
    人員，就可知曉再審原告人員全在工廠集中辦公之情形，況
    再審被告亦未依原審準備庭之指示，提示相關帳簿滅失報備
    之文書及作業規定，原審辯論庭時忽略此點，實有失公允。
    （四）依營利事業所得稅查核準則第11條第2項規定，只要
    關係所得額之一部憑證滅失，就可依上開條文辦理，再審原
    告工廠全遭水淹沒，關係所得額之部分憑證亦不復見，故依
    營利事業所得稅查核準則第11條規定核定再審原告89年度營
    利事業所得稅，較屬合理。況再審原告遭受桃芝颱風大水浸
    蝕，於90年8月間申報災害損失，事前再審被告並未實際勘
    查，事後又忽略再審原告有利情事，實有違行政程序法第36
    條規定，且再審原告89年度營利事業所得稅結算申報純益率
    達6%，已達財政部擴大審核標準，又遠高於86、87及88年度
    核定純益率之平均數，已符合營利事業所得稅查核準則第11
    條之規定，再審被告捨該準則規定，而依最不利於再審原告
    之所得稅法第83條規定核定，實有違比例原則。（五）依營
    利事業所得稅查核準則第6條第3項規定申請延期提示帳冊並
    無限制應具備之理由，營利事業有任何不能於規定時間內提
    示之情由者（含帳證滅失），均可申請，再審被告函請提示
    帳證，再審原告申請延期，亦希望找到帳證供再審被告查核
    ，但因工廠遭水淹沒，積極重建，事後確實找不到，才上陳
    情書，盼再審被告體恤民情，辦公室實遭大水淹沒，雖未直
    接註明帳證已滅失，但依經驗法則，辦公室遭大水淹沒，關
    係所得額之帳冊豈有不滅失之道理，課稅必須明確性，再審
    被告云再審原告申請延期提示帳冊，推論帳冊並未滅失，實
    有違依法行政之原則。為此，求為判決將原判決廢棄，訴願
    決定、復查決定及原處分均撤銷云云。
三、再審被告答辯意旨略以：再審原告於90年7月30日桃芝颱風
    過後，有關其主張89年度帳簿憑證因不可抗力災害滅失，並
    未依稅捐稽徵機關管理營利事業會計帳簿憑證辦法第26條第
    1項規定，報經主管機關查明屬實；又再審被告所屬沙鹿稽
    徵所於91年7月19日及8月28日函請其提示帳簿文據時，再審
    原告僅申請延期提示帳證，顯見帳簿憑證並未滅失，且其亦
    無帳簿憑證已滅失之具體事證，又未能善盡提示帳證之協力
    義務，原核定依所得稅法第83條第1項規定，按同業利潤標
    準核定其所得額2,515,863元，並無不合。又再審原告既不
    能證明帳簿憑證已因不可抗力之災害滅失，與本院55年判字
    第347號判例之情形自有不同，當無適用；再審原告再行主
    張原判決適用法規顯有錯誤，委無足採，且再審原告未提新
    事證，本件無行政訴訟法第273條規定之再審事由，爰請駁
    回再審原告之訴等語。
四、按行政訴訟當事人對本院之確定判決提起再審之訴，必須具
    有行政訴訟法第273條第1項、第2項所列情形之一者，始得
    為之。而按「有左列各款情形之一者，得以再審之訴對於確
    定終局判決聲明不服。但當事人已依上訴主張其事由或知其
    事由而不為主張者，不在此限：一、適用法規顯有錯誤者。
    …」為行政訴訟法第273條第1項第1款所明定；此所謂「適
    用法規顯有錯誤」，係指原判決所適用之法規與該案應適用
    之現行法規相違背，或與解釋判例有所牴觸者而言，至於法
    律上見解之歧異，再審原告對之縱有爭執，要難謂為適用法
    規顯有錯誤，而據為再審之理由，此有本院62年判字第610
    號判例意旨可參。次按「臺灣省政府48年10月7日府財一字
    第77438號令，係指營利事業所得稅結算申報前，其帳簿憑
    證遭水災毀損流失者，對於災害前之所得，應由納稅義務人
    查抄其進貨銷貨及費用數額，取具證明，並自行查明原料耗
    用情形，補設帳簿記載，以便結算申報而言。本件原告為49
    年度營利事業所得稅結算申報時，帳簿憑證並未有何損失，
    經被告官署發還留存以備查核，以後始遭颱風災害流失，其
    情形與上開命令所指者不同，自無適用上開省令第1項第2款
    而依舊所得稅法第80條及同法施行細則第59條規定逕行決定
    原告該年度所得稅額之餘地。被告官署於調查時通知原告於
    50年10月19日『提供帳簿憑證來處備查』，原告則因同年9
    月12日颱風水災，大部帳證遭毀損滅失，無法提出。此項事
    實，既據原告提出證明書為證，亦為被告官署所不爭執。此
    種因不可抗力而致不能提示之情形，亦與舊所得稅法第80條
    第1項所指未提示之情形有別，稽徵機關自亦不能遽予逕行
    決定其所得額。」固有本院55年判字第347號判例意旨可參
    ；而本件再審原告89年度營利事業所得稅結算申報時，帳簿
    憑證並未有何損失，經再審被告發還留存以備查核，以後始
    遭桃芝颱風災害流失，其情形固與該判例意旨前段所示上開
    省令所指營利事業所得稅結算申報前，其帳簿憑證遭水災毀
    損流失之情形不同，且因再審原告未依稅捐稽徵機關管理營
    利事業會計帳簿憑證辦法第26條第1項之規定（營利事業設
    置之帳簿，除有關未結會計事項者外，應於會計年度決算程
    序辦理終了後，至少保存十年。但因不可抗力之災害而損毀
    或滅失，報經主管稽徵機關查明屬實者，不在此限），報經
    主管機關查明屬實，亦與該判例意旨後段所示「既據原告提
    出證明書為證，亦為被告官署所不爭執」之情形有別，本件
    自無該判例之適用甚明；是原判決以原審判決已論明再審原
    告並未依稅捐稽徵機關管理營利事業會計帳簿憑證辦法第26
    條第1項規定報經主管稽徵機關查明屬實，且指明再審原告
    之營業地址與發生桃芝颱風之再審原告工廠住址不同，而再
    審原告於上訴狀自承系爭帳簿憑證已於申報89年度營利事業
    所得稅時提交再審被告蓋收件章認可，足證該帳簿憑證並非
    屬工廠每日進出貨之進行中之帳簿，依經驗法則，自應存放
    於營業地址，尚無存放於工廠之必要等情，已對再審原告所
    訴，詳予剖析論駁，而認定再審原告持其主觀法律見解之歧
    異，對原審判決取捨證據、認定事實之職權行使，妄加指摘
    ，均無足取為由，乃駁回再審原告之上訴，本院核其所適用
    之法規與本件應適用之現行法規不相違背，與解釋判例亦無
    牴觸，而無行政訴訟法第273條第1項第1款（再審原告誤載
    為同條第1項）規定之「適用法規顯有錯誤」之再審事由。
    另原處分係依相關法規核定再審原告之所得額，要與行政程
    序法第7條及第36條規定無關。從而再審原告之主張，無非
    係法律上見解之歧異，核與「適用法規顯有錯誤」之再審事
    由要件不符。綜上所述，本件再審之訴，顯無再審理由，應
    予駁回。至於再審原告主張有行政訴訟法第273條第1項第14
    款（再審原告誤載為同條第14項）再審事由，提起再審之訴
    部分，本院另行裁判，併此敘明。
據上論結，本件再審之訴為無理由，爰依行政訴訟法第278條第2
項、第98條第1項前段，判決如主文。
中　　華　　民　　國　　96　　年　　8　　 月　　30　　日
                  第四庭審判長法  官　鍾　耀　光
                              法  官  姜　仁　脩
                              法  官　王　德　麟
                              法  官　黃　清　光
                              法  官　吳　慧　娟
以  上  正  本  證  明  與  原  本  無  異
中　　華　　民　　國　　96　　年　　8　　 月　　30　　日
　　　　　　　　　　　　　　　書記官　張　雅　琴
